臺灣宜蘭地方法院民事判決　　　　　　　 99年度訴字第400號
原　　　告　臺灣新光商業銀行股份有限公司
法定代理人　李增昌
訴訟代理人　沈美佑
訴訟代理人　邱靖凱
被　　　告　李瑞霖
被　　　告　李光雄
訴訟代理人　游朝義律師
當事人間撤銷贈與等事件，本院於100年5月20日言詞辯論終結，
判決如下：
    主  文
原告之訴駁回。
訴訟費用由原告負擔。
    事  實
甲、原告方面：
  一、訴之聲明：
    1.被告李瑞霖即李金田、李光雄間就如附表所示之不動產，
      於民國(下同)98年11月25日所為之債權無償贈與行為及於
      98年12月14日所為之所有權移轉物權行為應予撤銷。
    2.被告李光雄應將如附表所示之不動產，於98年12月14日向
      宜蘭縣宜蘭地政事務所以贈與為登記原因，所為之所有權
      移轉登記予以塗銷。
    3.訴訟費用由被告連帶負擔。
  二、事實及理由:
    1.緣訴外人聚港貿易有限公司(下稱聚港公司)前於98年08月
      25日邀同吳炎山、李瑞霖即李金田，雲二豪為連帶保證人
      向原告申請借款額度新台幣(下同)2,500,000元整，得一
      次動用，期間至自立約日起至98年11月14日止，原借款金
      額2,500,000元，現餘額為2,374,415元整，期限自98年9
      月1日起至101年9月1日止共3年，約定利率按年利率7% 之
      固定計算，依年金法按月平均攤還本息；遲延繳納時，除
      仍按上開利率計息外，並自逾期日起至清償日止其逾期6
      個月內者，按上開利率百分之10，逾期超過6個月者，超
      過部份按上開利率百分之20計算之違約金；並約定借款人
      若未能按期繳納利息，即喪失期限利益，其全部債務視為
      全部到期，立有授信約定書乙紙可證。詎訴外人聚港公司
      自98年12月01日起，即未再繼續展約繳息，原告乃對訴外
      人聚港公司、吳炎山、雲二豪及被告李瑞霖依法追訴，於
      98年12月14日取得臺灣台南地方法院核發之支付命令，並
      於99年2月3日確定在案。訴外人聚港公司因無法依約清償
      債務，當由連帶債務人之一被告李瑞霖負連帶清償責任。
      嗣原告為瞭解被告李瑞霖之財產狀況，聲請法院向有關機
      關調閱其財產資料，依財政部高雄市國稅局所提供98年12
      月18日列印之「財產歸屬資料清單」顯示，被告李瑞霖於
      積欠原告債務尚未償還之際，為逃避上開連帶債務，於98
      年12月14日將如附表所示之不動產，以『贈與』之原因移
      轉所有權登記於被告李光雄之名下，該行為已減少被告李
      瑞霖之一般財產，致不能滿足原告之債權，其行為意圖脫
      產且有害債權十分顯明。
    2.又本件訴外人聚港公司目前尚積欠原告2,374,415元整及
      其中利息、違約金債務，且上開債務為被告李瑞霖所明知
      ，惟被告李瑞霖於積欠原告之債務未償之際，將如附表所
      示之不動產贈與移轉登記予被告李光雄，顯見被告李瑞霖
      意圖脫產、逃避債務追償之意甚明，且被告李瑞霖為贈與
      行為移轉登記前，業已無力清償債務，此無償贈與行為更
      使其積極財產顯著減少，益增原告債權獲償之困難，是被
      告李瑞霖與李光雄間之贈與移轉行為，足生損害於原告之
      權利甚明，故原告訴請撤銷被告前開無償贈與之詐害行為
      ，並請求被告李光雄將如附表之不動產，於98年12月14日
      以贈與為登記原因，所為之所有權移轉登記予以塗銷。為
      此爰依民法第244條第1項之規定，提起本訴，請求判決如
      訴之聲明所示。
    3.本件不動產之過戶原因應以登記原因為主，被告李光雄提
      出之買賣契約是事後補作，原告不承認該契約書之真正。
      依被告提出之本件土地登記聲請書影本可知，被告李光雄
      在98年11月26日繳付贈與之印花稅，更證明被告李光雄知
      悉本件過戶原因是贈與。被告2人為親兄弟，而兄弟間互
      相借款很正常；原告雖同意兄弟間為避免祖產流落在外，
      而就祖產為買賣，有其可能，但本件是被告李瑞霖為規避
      其他債權，才補買賣之書面契約，故被告2人間之借款歸
      借款，贈與歸贈與，仍主張本件為贈與。
  三、提出授信額度動用申請書及授信約定書、台灣台南地方法
      院支付命令及其確定證明書、財產歸屬資料清單各影本1
      份及土地登記簿謄本7份等為證，請求傳喚實際接洽本件
      讓與登記事宜之代書助理簡世誠。
乙、被告方面：
  A、被告李光雄部分：
  一、答辯聲明：如主文第一項所示。
  二、事實及理由:
   1.系爭不動產之讓與原因並非無償的贈與，而是有償行為的
     買賣關係，被告李光雄有陸續匯款給李瑞霖，也依李瑞霖
     指示匯款給李瑞霖之債權人銀行即台灣中小企業商業銀行
     股份有限公司(下簡稱中小企銀)，該時被告李瑞霖即要求
     被告李光雄將買賣價金直接給付予中小企銀，於99年3月3
     日及4日匯款後，被告李光雄因有感於系爭不動產之產權登
     記原因不正確，產權仍屬不明，被告李瑞霖顯有無法依照
     上開買賣契約第5條約定，保證系爭不動產之產權過戶清楚
     ，故後續之價金即未再給付。
   2.本件係代書辦理過戶登記時之疏漏，被告李光雄有前去爭
     執，代書於知道雙方有金錢給付時，才事後依被告李光雄
     匯款給李瑞霖之日期補辦書面之買賣契約，總價金約定為
     12,900,000元，依被告實際匯款之日期寫成約定付款日，
     但98年間過戶時，雙方確實即有買賣之意思。
   3.約在98年底，被告李瑞霖電告稱要以12,200,000元賣伊，
     過戶時有給付定金200多萬元，辦過戶之代書是伊請的，
     當時伊向代書說要辦過戶要快，代書沒有問細節，所有過
     戶證件、費用都是伊支付，代書沒有與伊弟李瑞霖接觸。
     本件土地本因分家而分得之家產，雖由李瑞霖分得，但實
     際上是由李光雄在耕作，因李瑞霖需要金錢，所以用電話
     說好要賣給李光雄，由伊匯錢給李瑞霖，李瑞霖再把過戶
     資料寄給伊，由伊去辦理過戶，因伊是農人，知識有限，
     信任代書，才會把過戶原因登記錯誤。因被告為親兄弟，
     基於信任關係，於雙方同意買賣並支付定金時，即著手辦
     理過戶手續，再依序依李瑞霖之指示支付價款。
   4.本件買賣契約98年11月17日成立時給付定金652,000元，嗣
     再於98年11月27日支付1,610,000元，99年3月3日、4日依
     李瑞霖之指示支付2,090,500元及8,700元，被告李光雄共
     已支付4,361,200元，此有匯款單據4紙可證，是系爭不動
     產之移轉具有對價關係，實係買賣，並非贈與。
   5.本件並無民法第244條規定之適用。本件不動產之移轉原因
     為有償行為之買賣，有如前述，自不能適用民法第244條第
     1項之規定；又本件買賣價金為12,900,000元，被告李光雄
     除不知原告與被告李瑞霖間有何債權債務關係存在外，亦
     未受有何利益，自亦無同條第2項規定之適用。若不認定本
     件不動產移轉之原因日期為98年11月17日，至少應依登記
     簿所載原因日期發生於98年11月25日，此日期亦發生在原
     告主張李瑞霖保證債務發生日即98年12月1日之前，故98
     年11月25日發生移轉行為時，原告之債權尚未有何損害可
     言，是本件應無民法第244條規定之適用。
   6.本件亦非附負擔之贈與，被告李光世雄並無支付價金以外
     的負擔本件不動產之移轉原因為買賣，有對價關係存在，
     並非無償行為，被告李瑞霖之總資力並未因之減少，李光
     雄願意支付全部價金，即續付尾款，因此並未受有利益，
     且於讓與登記時，李光雄亦不知債權人之債權是否受有損
     害。本件買賣契約日至遲亦應認定為98年11月25日，此明
     顯係發生於原告債權發生日即98年12月1日之前，則系爭不
     動產移轉原因發生時，原告之債權既然根本尚未發生，當
     然亦不可能因系爭不動產之移轉而產生損害原告債權之情
     形。本件原告主張行使民法第244條之撤銷權，並無理由。
 三、提出買賣契約書影本、匯款單影本、本院99裁全字第9號假
     處分裁定影本、移轉契約書及繳款書影本、土地登記聲請
     書影本各乙件為證，並請求傳喚證人即本件承辦代理簡滄
     瀴了解本件移轉登記原因。
 B、被告李瑞霖部分：
 一、答辯聲明：如主文第一項所示。
 二、事實及理由：
     因伊公司需要資金乃於98年底以1千2百萬元賣給伊哥哥即
     被告李光雄，被告李光雄有付了450萬元還有700多萬元未
     付，伊要請李光雄付其餘的未付款。伊與哥哥講好買賣時
     即將證件交給哥哥去辦過戶在辦過戶時伊公司倒閉，伊在
     跑路，沒辦法與哥哥一起去辦過戶，全權委託哥哥去辦過
     戶，因代書辦錯了，辦成贈與無法回復伊哥哥就不願意再
     付款，本件確實是買賣。
      理   由
一、本件不爭執之事實：
  1.98.8.25被告李金田為擔保主債務人聚港公司向原告借款，
    擔任連帶保證人，擔保主債務人現在、過去及未來，債權金
    額250萬元範圍內之債務。
  2.98.9.1聚港公司有填載授信額度動用申請書，申請動支250
    萬元，期間98.9.1到101.9.1。原告銀行於98.9.1撥款，其
    證據載於貸放主檔資料查詢單，98.9.1借款債務正式成立，
    連帶保證人的保證債務亦於同日成立。
  3.債務人於98.12.1未依約攤還本息，計欠本金2,374,415元，
    利息83,041元。在聚港公司與連帶保證人共同簽訂之授信契
    約書第12點有載明「一期不履行，視為全部到期，不另為通
    知」，因此98.12.1本件債務視為全部到期。
  4.98.12.14完成之本件過戶登記之本件七筆土地，其債權發生
    日期均記載為98.11.25，登記原因均為贈與。聲請贈與稅免
    稅證明書之日期為98年11月26日。
  5.被告李光雄願意支付未付之尾款700多萬元。但必須將登記
    名義變成買賣才可以。
  6.對本件7筆土地在99年3月31日及4月8日分別向員山農會及民
    間各設定1,200萬元之抵押權登記，後來均塗銷等情不爭執
    。
  7.對雙方所提出證據之真正不爭執。
二、本件爭點：
  1.本件不動產之過戶原因關係為何？原告主張雙方為無償之贈
    與行為，依民法第244條第1項規定請求法院撤銷其贈與行為
    ；被告抗辯雙方為有償之買賣關係。究竟為贈與或買賣？其
    判斷應專以土地登記為準？抑或依具體事證判斷之？
  2.本件有無符合民法第244條第1項規定？原告得否援引該條項
    規定訴請撤銷本件不動產之讓與原因法律關係，進而塗銷本
    件所有權讓與登記？
三、得心證之理由
(一)按債務人所為之無償行為，有害及債權者，債權人得聲請法
    院撤銷之。民法第244條第1項固定有明文。本件如附表所示
    不動產所有權之過戶係於98年11月26繳納印花稅大額憑證應
    納稅額繳款書，於同年12月1日以同年11月17日發生贈與原
    因關係向宜蘭地政事務所送件聲請過戶，嗣於99年12月14日
    辦畢所有權移轉登記，登記原因記載為「贈與」等情，固有
    上開繳款書、土地所有權贈與移轉契約書、土地登記申請書
    各影本1件及如附表所示土地謄本7紙在卷可稽，唯上開土地
    移轉登記原因之判斷，並非專以登記簿謄本之記載為準，於
    發生爭執時，仍應參酌具體事證，依經驗法則及論理法則為
    綜合判斷後認定之，合先敘明。
(二)本件土地登記申請書受託人簡滄瀴代書到院證稱：「(請詳
    述受託辦理過戶的全部過程？)李光雄在辦過戶前，來問我
    辦過戶須要哪些證件，我告訴他須要義務人的印鑑證明、過
    戶的土地所有權狀，權利人及義務人的身分證影印本，權利
    人的便章，他有說速度要快，用最快的過戶速度就可以，我
    沒有跟他談到用何名義過戶，因為不是我直接接的案子，是
    我助理接的，由我助理跟他談，前面所說過戶前他有來問我
    辦過戶用哪些資料，是指他有來我事務所問，由我助理跟他
    談，接他的案子，我都沒有接觸，辦好了以後我才有跟他接
    觸。他來時是說過戶速度要快，這是我的助理告訴我的。用
    贈與會比較快，因為二等親買賣須要資金流程速度會慢，而
    且本件當時沒有買賣契約，整個過程及被告交證件給我們，
    都是我助理跟他談、跟他收的，但辦理過戶手續，因為是以
    我的名義辦的，在過戶之前沒有跟李光雄見過面。」、「我
    助理告訴我過戶速度要快，我就指示用贈與的速度會比較快
    ，我沒有跟被告講，我的助理在過戶前有無跟被告講，我不
    知道，但我的助理應該有跟被告溝通，否則不會肯定要快。
    」、「我的助理只說辦過戶要快，沒有指定要用何名義辦過
    戶。」、「過戶完約有一段時間，時間多久我忘記了，被告
    來跟我說他有匯款給義務人。」、「(被告訴代問：他找你
    時有無跟你講你用贈與方式辦過戶是錯的，他有付錢給他弟
    弟，你應該用買賣辦過戶？)是。」、「因為他來找我時土
    地已查封，所以無法辦理變更。」、「是被告帶匯款紀錄給
    我，要我幫他整理。」、「因為他有資金匯款紀錄，所以我
    認為他這個應該是買賣，我才同意幫他整理匯款紀錄，打了
    契約由他自己填寫付款日期。」、「印花稅是我們辦理時統
    一代繳，辦畢所有程序再請款。」、「(原告訴代問：被告
    與你助理接洽時，沒有提供買賣契約，有無提供贈與契約？
    )沒有提供，是我們辦過戶時幫被告寫的制式贈與契約。」
    等語(詳本院卷第89頁至第92頁筆錄)。
(三)證人即實際與被告李光雄接觸之代書助理簡世誠亦到庭結證
    稱：「前一、兩年前，當時他拿東西過來說要辦過戶，說他
    弟弟的印章要用，不能放太久，請我辦快一點」、「權狀交
    付及費用收取都是代書簡滄瀴收取，過戶手續是我辦的。」
    、「(原告訴代問：本件辦理過戶登記的原因是何人指定？)
    是我自己決定的，因為本件過戶雙方是兄弟，客戶拿一般過
    戶的文件過來，就叫我辦過戶，要辦快一點，因為他弟弟印
    鑑章要用，我想他所送來的文件裡面，沒有買賣契約，也沒
    有說什麼原因，我也沒有問，只是一般過戶文件，我心裡就
    想可能是一般兄弟間的贈與，所以就用一般贈與辦過戶。一
    直到發生查封事件，李光雄才跑來跟我講，他有資金流程，
    應該是買賣，那時他才把資金流程拿給我看，我才把整個東
    西交給簡代書處理，簡代書看了他們的資金流程資料，就拿
    空白契約書給他們自己寫。」、「(法官問：被告所言與你
    有關部分【指去拿辦畢之權狀資料夾時，當場沒有打開來看
    ，回家吃完飯後再看，一看就有一張贈與印花稅單，第二天
    就馬上去找證人簡世誠，說你們幫我辦錯了，那時還沒有發
    生法院扣押的事等情】是否屬實？)我有印象，他所說是屬
    實，他確實第二天就有來爭執，但沒有拿匯款單，他說他是
    買賣，為什麼辦成贈與，我說買賣要有買賣契約書及匯款單
    ，他才回去拿，過了幾天他拿來就換成簡代書幫他處理。」
    等語(詳本院卷第111頁至113頁筆錄參照)。
(四)經互核上揭2證人之證言可知，本件被告李光雄持相關文件
    委託辦理過戶手續時，確僅要求過戶手續要辦快一點，既未
    提出任何契約資料，亦未與代書商量以如何名義辦理。以贈
    與名義辦理本件過戶，純代書自己考量兄弟間不動產買賣須
    嚴格之資金流程證明，較費時，無法滿足被告李光雄之需要
    ，且被告李光雄未提出買賣契約書，於未與被告李光雄討論
    情形下，逕自以贈與之原因事實辦理。嗣被告李光雄取得權
    狀後，迅於次日即前往代書處理論並主張有資金往來證明，
    才由代書提供制式契約書供被告李光雄補作本件買賣契約書
    等情，應堪信為真實。此外，並有卷附以李金田(即被告李
    瑞霖)及李金田之債權人台灣中小企業銀行股份有限公司為
    收款人，被告李光雄為匯款人，匯款日期分別為98年11月17
    日、98年11月27日、99年3月3日及99年3月4日，匯款金額共
    4,361,200元之員山鄉農會匯款申請書影本4紙、本院99年度
    裁全字第9號假處分裁定影本1份等可資佐證(詳本院卷第49
    頁至56頁)，足見本件不動產所有權辦理移轉登記(登記送件
    日：98年12月1日，登記原因日：98年11月25日，代書代辦
    繳稅日：98年11月26日，詳本院卷第22~28頁土地登記簿謄
    本、稅款繳款書第58頁)前後，被告兄弟間確有資金往來之
    事實無誤，則被告2人主張本件過戶原因非無償之贈與行為
    ，而係有償行為，應屬可信。
(五)按買賣為「當事人約定一方移轉財產權於他方、他方支付價
    金之契約」，屬諾成契約，並不以成立書面為必要，自得允
    許契約當事人於事後製作書面，以為補充或證明。本件被告
    2人於移轉財產權及支付價金之初，雖未以書面為之，仍無
    礙於買賣契約之成立，嗣雙方於過戶完畢後之99年間補作書
    面買賣契約，應具有補充及證明效果。依被告李光雄提出之
    買賣契約所載，本件買賣價金為1,290萬元，核其價格與如
    附表土地之公告現值共13,273,241元尚屬相近(計算式：
    (1,788×3,071＝5,490,948元)，(3×1,100＝3,300元)，
    (294×1,100＝323,400元)，(505.2×2,975＝1,502,970元)
    ，(574.89×3,300＝1,897,137元)，(942.94×3,153＝
    2,973,089.82元)，(535.84×2,020＝1,082,396.8元)，合
    計13,273,241.62元，卷附謄本參照)，原告亦同意兄弟間為
    避免祖產流落在外，對不起祖先而彼此買賣祖產之例，確屬
    存在於我國民間社會，則本件被告間以接近土地公告現值之
    價格買賣系爭土地，自極為可能，而堪採信。若依此價格計
    算，被告李瑞霖財產總值，並未因而減少。以被告李瑞霖坦
    承收到被告李光雄價金450萬元，餘未據被告李光雄給付；
    被告李光雄亦坦承伊願意支付尚未給付之價差等情，則被告
    李光雄基於有效買賣契約應繼續給付給被告李瑞霖之價款有
    840萬元，核被告李瑞霖此價金債權之數額，應足以擔保原
    告2,374,415元之欠款及自98年12月1日起之其利息、違約金
    ，原告可據以追償。從而被告李瑞霖此買賣之處分財產行為
    ，尚不能認為有害原告之債權，亦堪認定。
(六)綜上所述，本件不動產之過戶原因關係，應非無償之贈與行
    為，而係有償之買賣關係。本件尚不符合民法第244條第1項
    規定。原告起訴請求法院依該條項規定撤銷本件不動產之讓
    與原因法律關係行為，進而塗銷本件所有權讓與登記，即屬
    無據，其請求應予駁回。
四、結論：原告之訴為無理由，依民事訴訟法第78條判決如主文
    。
中    華    民    國   100    年    5     月    31    日
                  臺灣宜蘭地方法院民事庭
                      法  官  黃瑞華
正本係照原本作成。
如對本判決上訴，須於判決送達後20日內向本院提出上訴狀(須
附繕本)。
如委任律師提起上訴者，應一併繳納上訴審裁判費。
中    華    民    國    100    年    5    月    31    日
                      書記官  沈峰巨